【裁判字號】    94,選訴,12
【裁判日期】    950526
【裁判案由】    選罷法
【裁判全文】
臺灣板橋地方法院刑事判決              94年度選訴字第12號
公  訴  人  臺灣板橋地方法院檢察署檢察官
被      告  丙○○
            庚○○
共      同
選任辯護人  吳旭洲律師
            吳宗輝律師
            蘇志淵律師
上列被告因違反公職人員選舉罷免法案件，經檢察官提起公訴（
94年度選偵字第68號），本院判決如下：
    主  文
丙○○、庚○○均無罪。
    理  由
一、公訴意旨略以：被告丙○○係現任三重市民代表胡淑蓉之配
    偶，明知胡淑蓉有意參選本次台北縣第十六屆第五選區（三
    重、蘆洲）縣議員選舉，丙○○為助不知情之胡淑蓉順利當
    選，於民國94年8 月底在胡淑蓉通過國民黨黨內初選並獲提
    名後，被告丙○○與助理即被告庚○○共同基於行求期約賄
    選之犯意聯絡著手佈樁，不惜以餽贈禮品買票，務求胡淑蓉
    當選；適逢中秋節前夕被告丙○○即購買數十盒蛋黃酥月餅
    禮盒，並指示被告庚○○致贈予有投票權之三重地區之里長
    ，以尋求里長之支持。庚○○即於9 月4 日前往致贈秀江里
    里長壬○○，於9 月5 日前往致贈厚德里里長陳振興（辦公
    室人員代收）、崇德里里長李紹森（家人代收）介壽里里長
    黃有三（家人代收），9 月6 日前往致贈五福里里長甲○○
    （家人代收）、安慶里里長乙○○，9 月7 日前往致贈同慶
    里里長丁○○、清和里里長楊福來（朋友代收）、福利里里
    長己○○（辦事室人員代收）、仁德里里長陳美蓉（家人代
    收）、光榮里里長辛○○，9 月8 日前往致贈光明里里長林
    金泉（家人代收）、福樂里里長楊慶龍（家人代收）、大同
    里里長邱重光（辦公室人員代收）慈生里里長陳明德（辦公
    室人員代收）永春里里長李聰平（家人代收），9 月9 日前
    往致贈幸福里里長錢瑞華（辦事室人員代收），9 月12日前
    往致贈谷王里里長周照榮（家人代收）、9 月16日前往致贈
    永興里里長李玉鳳（辦公室人員代收）等人，並附上胡淑蓉
    之名片，向上開里長或代收禮盒之人表示胡淑蓉將參選縣議
    員，期使各里長能投票支持胡淑蓉，使其能當選縣議員。嗣
    於94年11月7 日為調查局調查員搜索被告丙○○住所時查獲
    被告庚○○記事本，因認被告丙○○、庚○○均涉犯違反公
    職人員選舉罷免法第90條之1第1項之罪嫌等語。
二、按犯罪事實應依證據認定之，無證據不得認定犯罪事實，又
    不能證明被告犯罪者，應諭知無罪之判決，刑事訴訟法第15
    4 條第2 項、第301 條第1 項分別定有明文。次按刑事訴訟
    法上所謂認定犯罪事實之證據，係指足以認定被告確有犯罪
    行為之積極證據而言，如未能發現有相當證據或證據不足以
    證明，自不能以推測或擬制之方法以為裁判基礎，又認定不
    利於被告之事實，需依積極證據，苟積極證據不足為不利被
    告之認定時，即應為有利於被告之認定，更不必有何有利之
    證據，最高法院29年上字第3105號、40年台上字第86號及30
    年上字第816 號判例可資參照。末按公職人員選舉罷免法第
    90條之1 第1 項投票行賄罪係以對於有投票權人，行求、期
    約或交付賄賂或其他不正利益，而約期不行使投票權或為一
    定之行使為構成要件。所謂行求係指行賄人自行向對方提出
    特定賄賂或不正當利益，以備交付之意，並不以提供現實之
    財物為必要，期約係指雙方就期望而為約定，而交付賄賂係
    指行賄者事實上將賄賂或不正當利益交付受賄人收受之行為
    ，是行為人之行為是否該當於公職人員選舉罷免法第90條之
    1 第1 項之投票行賄罪，自應視行為人是否具有行賄之犯意
    ，及所行求、期約或交付之財物是否可認係期約為投票權一
    定行使或不為一定行使之對價，以及行求、期約、交付之對
    象是否為有投票權人而定。對有投票權人交付之財物能否認
    係賄賂，雖非以金錢之多寡為絕對標準，但仍應綜合社會價
    值觀念、授受雙方之認知及其他客觀情事為判斷，足認其與
    要約不行使投票權或為一定之行使間，具有對價之關係時，
    始足當之。
三、公訴人認被告丙○○、庚○○共同涉犯違反公職人員選舉罷
    免法第90條之1 第1 項之罪嫌，無非係以被告丙○○、庚○○於調查及偵訊中之供述、秀江里里長壬○○、厚德里里長
    陳振興、崇德里里長李紹森，五福里里長甲○○、安慶里里
    長乙○○、同慶里里長丁○○、福利里里長己○○、仁德里
    里長陳美蓉、光榮里里長辛○○、光明里里長林金泉、福樂
    里里長楊慶龍、大同里里長邱重光、幸福里里長錢瑞華、谷
    王里里長周照榮、永興里里長李玉鳳、介壽里里長黃有三永
    春里里長李聰平、慈生里里長陳明德、清和里里長楊福來於
    調查及警詢、偵訊中之證詞、證人己○○、呂李麗華、戊○○、洪嘉仁、田金源、姚振芳、林桂蘭、李國華、傅孫昇於
    調查及偵訊中之證述、及庚○○之記事本影本1 份為其論據
    。訊據被告丙○○、庚○○均堅決否認涉有前揭違反公職人
    員選舉罷免法第90條之1 第1 項之犯行，被告丙○○辯稱：
    送月餅時胡淑蓉還不是縣議員候選人，伊只是請庚○○送中
    秋月餅，順便調查基層民意支持度，沒有行賄之犯意等語。
    被告庚○○則以：伊受僱於丙○○依其指示送月餅給各里長
    ，並觀察里長之反應，沒有要求他們要支持胡淑蓉，而扣案
    筆記本所記載之內容即為伊送月餅之經過及對里長的感覺，
    伊與丙○○彼此並無行賄之犯意聯絡等語置辯。經查：
（一）被告丙○○及庚○○之辯護人主張證人壬○○、陳振興、
      李紹森、甲○○、乙○○、丁○○、己○○、陳美蓉、辛○○、林金泉、楊慶龍、邱重光、錢瑞華、周照榮、李玉
      鳳、黃有三、李聰平、陳明德、楊福來於警詢及調查局之
      陳述，均屬被告以外之人於審判外之陳述，均認無證據能
      力。按被告以外之人於審判外之言詞或書面陳述，除法律
      有規定者外，不得作為證據，刑事訴訟法第159 條第1項
      定有明文，是上開證人於警詢及調查局之證述，依前揭規
      定，自不得做為證據。
（二）被告丙○○確於中秋節前夕購買月餅禮盒，並指示被告庚○○致贈予臺北縣三重市之里長，而被告庚○○遂依被告
      丙○○之指示於94年9 月4 日至同年月16日間，分別將月
      餅及「胡淑蓉」之名片交予各里長、里長辦公室人員、里
      長的家人、友人等情，業據被告丙○○、庚○○自承在卷
      ，核與證人鄭德興、乙○○、丁○○、辛○○、戊○○、
      甲○○及己○○等里長於偵查中證述情節相符，復有被告
      庚○○之記事本影本1 份扣案足佐。從而，前開事實，固
      足認定。惟胡淑蓉於94年8 月30日甫經中國國民黨臺北縣
      委員會開會審查列入縣議員建議提名名單，嗣該黨中央委
      員會於94年9 月10日開會討論通過並予核定臺北縣第16
      屆第5 選區縣議員提名名單，並於同年月19日函發臺北縣
      委員會，再由該委員會於94年9 月26日以（九四）北縣一
      字第245 號函通知胡淑蓉代表國民黨參選臺北縣第五選區
      縣議員選舉等情，有中國國民黨臺北縣委員會95年1 月9
      日（95）北縣一字第００九號函在卷可參（見本院卷第34
      至40頁），準此，胡淑蓉雖獲國民黨臺北縣委員會提名，
      仍須嗣提報黨中央核定後始能確定，而被告丙○○指示被
      告庚○○致贈月餅予各里長之時間係於94年9 月4 日至同
      年月16日間，斯時胡淑蓉是否確定參選，本即未定。且據
      證人乙○○、丁○○、辛○○、戊○○、甲○○、己○○
      等里長於本院審理時均到庭具結證稱：月餅大多非本人親
      收，禮盒僅附上胡淑蓉之名片，多不知被告送禮之用意為
      何，亦未受請託要支持胡淑蓉參選縣議員，而受贈該月餅
      並不會影響其等投票之意向等語（詳本院95年3 月7 日審
      判筆錄及同年5 月12日審判筆錄），倘若被告庚○○確實
      有為胡淑蓉買票行賄之意，自應事先查明各里長之家人是
      否確有板橋地區縣議員選舉權，再對其為「交付賄賂」之
      行為，豈會在不知前開里長家人是否具有板橋地區縣議員
      投票權之前，即交付「蛋黃酥」禮盒予前開各里長之家人
      ？是尚難認被告丙○○、庚○○等人有以該「蛋黃酥」禮
      盒約使他人為一定投票行使之意，且證人乙○○等里長本
      人或家人亦無被告庚○○致贈該等「蛋黃酥」禮盒乃為要
      求渠等應為投票權一定行使之認識。
（三）況且依一般社交禮儀而言，一般人前往他人住所拜會時，
      致贈伴手禮實屬平常，而本件案發當時適逢中秋前夕，輔
      以胡淑蓉為三重市民代表身分，被告庚○○依被告丙○○
      之指示以胡淑蓉助理名義前往拜會各里長時致贈月餅禮盒
      ，尚屬國人秋節送禮餽贈之習俗，實難遽認被告丙○○、
      庚○○致贈予里長之月餅即係約使渠等為投票權一定行使
      之對價，是公訴人認被告二人致贈「蛋黃酥」禮盒之行為
      ，已然達到與投票權人互達「約」其為投票權為一定行使
      之意思合致，自有未恰。
（四）再者，細譯被告庚○○之筆記本所載內容：「承德里：蔡
      水寶，表明他只支持國民黨」、「順德里：李鴻志，非常
      讚許代表的表現（代表會），他會支持」、「福安里：李
      文麗，不在，但先生剛回來，說里長奶奶出殯回去南部不
      在，很讚許代表，會支持」、「清和里：楊福來，里長不
      在，朋友代收」、「信安里：張忠慶，本人不在，太太在
      ，說好會轉達」等語，均僅係被告庚○○個人致贈「蛋黃
      酥」禮盒給各里長時觀察其等及家人之反應、是否有特定
      政黨傾向、月餅禮盒是否送達、由何人收受、收受者表達
      之意見等互動情形所為之訪查記錄，亦難據此推認被告庚○○致贈「蛋黃酥」禮盒之行為及收禮者表示感謝、會支
      持與幫忙之言詞，已與有投票權之三重地區各里長、其家
      人、朋友互達約其為投票權一定行使之意思合致。
（五）本案綜合社會價值觀念、授受雙方之認知及其他客觀情事
      判斷，堪認被告丙○○、庚○○主觀上並無賄選之犯意，
      客觀上所交付之物品，亦非可認係約使投票權人為投票權
      一定行使之對價，是被告二人所為核與公職人員選舉罷免
      法第90條之1 第1 項賄選罪之構成要件有間。此外，復查
      無其他積極證據足資證明被告二人確有交付賄賂之犯行，
      揆諸前揭意旨，既不能證明被告二人犯罪，自應諭知無罪
      之判決。
據上論斷，應依刑事訴訟法第301條第1項，判決如主文。
本案經檢察官涂永欽到庭執行職務。
中    華    民    國    95    年    5     月    26    日
                刑事第十八庭審判長法  官
                                  法  官
                                  法  官
以上正本證明與原本無異。
如不服本判決，應於判決送達後十日內，向本院提出上訴狀。
                                  書記官  呂紹明
中    華    民    國    95    年    5     月    26    日


司法院資訊處製作；財團法人民間司法改革基金會備份。
